臺灣臺北地方法院刑事判決　　　　　　　95年度易字第2789號
公　訴　人　臺灣臺北地方法院檢察署檢察官
被　　　告　戊○○
選任辯護人　陳適庸律師
上列被告因偽造文書等案件，經檢察官提起公訴（95年度偵字第
12817號），本院判決如下：
    主    文
戊○○無罪。
    理    由
一、公訴意旨略以：被告戊○○明知案外人馬淑芳（已歿，下逕
    稱其名）並未出租其所有之門牌號碼臺北市○○區○○里○○路六八九巷臨五七號樓下房屋（下稱本案房屋）予伊使用
    ，竟於民國八十九年七月十七日前之不詳時間，在不詳地點
    ，製作內容不實之房屋租賃契約（下稱本案契約書），載明
    於八十九年一月十日，馬淑芳與被告簽訂租約，由馬淑芳出
    租本案房屋予被告，租期自八十九年一月起至九十一年一月
    止，月租新臺幣（下同）八千元，並偽造二枚「馬淑芳」之
    署名於本案契約書上，足生損害於馬淑芳。被告嗣於八十九
    年七月十七日，持上開內容不實之租約，至址設臺北市○○
    區○○路三六七號二樓之臺北市中山區戶政事務所（下稱中
    山區戶政事務所），虛報遷入地址而向中山區戶政事務所申
    請變更戶籍地址至本案房屋所在，然實際上無居住本案房屋
    事實，使中山區戶政事務所人員將此遷徙紀錄登載於住址變
    更戶籍登記申請書上，並在戶籍謄本為相同之記載。嗣於九
    十二年間，臺北市政府建築管理處（下稱臺北市建管處）欲
    辦理自強隧道南洞口西側危險聚落拆遷專案（本件拆遷案）
    ，被告另意圖為自己不法所有，未向臺北市建管處承辦人員
    陳報係虛報將戶籍遷入上址租屋處且並未在本案房屋實際居
    住，使臺北市建管處誤認被告有居住在本案房屋之事實，遂
    於九十二年十月三十一日，准予核撥人口搬遷費五萬元（下
    稱本案搬遷費）與戊○○。迨馬淑芳之女甲○○辦理領取本
    案搬遷補償費相關事宜，始循線查知上情。因認被告涉有刑
    法第二百十六條、第二百十條（起訴書誤載為刑法第二百十
    七條，經蒞庭檢察官於準備程序時予以更正）、第三百三十
    九條第一項罪嫌。
二、按「犯罪事實應依證據認定之，無證據不得認定犯罪事實。
    」、「不能證明被告犯罪者．．．應諭知無罪之判決。」刑
    事訴訟法第一百五十四條第二項、第三百零一條第一項分別
    定有明文。又「犯罪事實應依證據認定之，所謂證據，須適
    於為被告犯罪事實之證明者，始得採為斷罪資料。」、「認
    定不利於被告之事實，須依積極證據，苟積極證據不足為不
    利於被告事實之認定時，即應為有利被告之認定，更不必有
    何有利之證據。」、「刑事訴訟法第一百六十一條已於民國
    九十一年二月八日修正公布，其第一項規定：檢察官就被告
    犯罪事實，應負舉證責任，並指出證明之方法。因此，檢察
    官對於起訴之犯罪事實，應負提出證據及說服之實質舉證責
    任。倘其所提出之證據，不足為被告有罪之積極證明，或其
    指出證明之方法，無從說服法院以形成被告有罪之心證，基
    於無罪推定之原則，自應為被告無罪判決之諭知。」最高法
    院分別著有五十三年臺上字第二七五○號、三十年上字第八
    一六號、九十二年臺上字第一二八號判例可資參照。
三、公訴人認被告涉有前開犯嫌，主要係以：(一)證人即告訴人甲○○（下逕稱其名）指訴不移。(二)證人丙○○（下逕稱其名
    ）證述被告不曾居住在本案房屋。(三)本案契約書在卷可證。
    (四)被告有領取本案搬遷費之事實。惟訊據被告堅詞否認有何
    公訴人所指犯行，辯稱：本案契約書為真正，馬淑芳確實與
    伊一起去中山區戶政事務所辦理戶籍登記，伊確實曾居住在
    本案房屋，丙○○證詞不實等語。查：
  (一)經本院於九十六年八月二日審理期日，以臺灣臺北地方法院
    檢察署九十五年度偵字第一二八一七號卷第二六頁背面所附
    ，馬淑芳郵政儲金匯業局郵政存簿儲金退休俸轉帳戶印鑑單
    上所留「馬淑芳」印文（以下稱甲印文），與本案契約書上
    「立契約書人（甲方）」欄所留「馬淑芳」印文（以下稱乙
    印文），當庭以摺頁比對、特徵分析方式勘驗甲乙二印文大
    小、形體、字形，發現顯屬吻合；復再由二印文部分細部紋
    線特徵比對，亦為相符，足認二印文確係由相同印章蓋捺。
    而甲印文，乃馬淑芳開立個人金融交易帳戶時所用印，自屬
    馬淑芳所有之真正印文，是以，本案契約書上「馬淑芳」印
    文並非偽造。甲○○雖證稱：「（問：你母親曾經將該處【
    本案房屋】出租與被告？）答：沒有。」、「（問：房屋租
    賃契約上，馬淑芳的簽名，是否確為你母親的字跡？．．．
    ）答：不是，我母親寫字沒有寫的這麼好，因為她不識字，
    她只是會模仿她名字的筆跡，無法寫出這麼好看的字。」（
    本院卷第四七頁參照），但縱使簽名非馬淑芳所為，只要其
    上印文為真正，除非有證據證明為盜用者外，該份契約即非
    偽造（民法第三條意旨參照）。然不僅甲○○無法確認本案
    契約書上「馬淑芳」印文真偽（本院卷第四八頁參照），檢
    察官也未訴稱、證明本案契約書上「馬淑芳」印文係遭被告
    盜用蓋捺，難認被告有偽造私文書之犯行，被告辯稱本案契
    約書係真正，可以採信。
  (二)再查，甲○○雖證稱：「（問：你母親曾經將該處出租與被
    告？）答：沒有。」、「（問：被告在八十九年七月十七日
    以剛才的租賃契約遷入上開戶籍的事情，是否知情？）答：
    不知道。」、「（問：有無聽你母親說過？）答：沒有，我
    跟我妹妹都不知道這件事，也沒有聽我母親說過。」、「（
    問：是否知道上址【即臺北市○○區○○里○○路六八九巷
    臨五七號】誰實際居住在那裡？）答：一樓是住傅美玲，另
    外一邊住齊青山、前面小間點住張節德。」云云（本院卷第
    四七、四八頁參照）。但細譯甲○○又證稱：「（問：被告
    曾經分擔上址的水費？）答：沒有，被告沒有住在那裡，我
    不會去找他負擔水費。」、「（問：上址的水電費是如何繳
    的，何人去收費？）答：水費之繳費單由鄰長發給我母親，
    我母親當時住在六八九巷六七號住處，我母親收了水費單後
    ，由我妹妹跟住在那五戶的人收費，我母親先繳費。電費的
    繳費單是由電力公司寄來給我母親，由我母親代繳，再由我
    妹妹去向各戶收取應該分擔的費用。」、「（問：你實際上
    有無住在北安街？）答：沒有。」、「（問：你母親在世的
    時候，多久去看你母親？）答：一個月一、二次。」、「（
    問：可以確定水費是鄰長給的單子？）答：這個水費的收費
    情形是我妹妹王席鳳說給我聽的。」、「（問：有無看到水
    費是誰去繳的？）答：這沒有辦法看到，是我妹妹有去算，
    有收據。」、「（問：你剛才說繳費的方式是不是你妹妹跟
    你說的？）答：是。」、「（問：是否知道王席鳳在該段期
    間多久到你母親住處？）答：有要繳水費的時候，我母親會
    打電話給王席鳳去算帳，但是多久去一次我不知道。」、「
    （問：你八十九年一月至九十一年一月間有無到臺北市○○
    里○○路六八九巷臨五七號處所查看？）答：時間點不確認
    ，但是我跟妹妹都會去傅美玲那裡收費，實際上我有沒有去
    我不記得。」、「（問：剛才證述該址五戶人家居住狀況，
    是否為你親見親聞，或是聽來的？）答：傅美玲我知道因為
    我去過她家，我八十八年簽約的時候，要房租的時候我有親
    自去的，齊青山他家我沒有進去屋內，但是我有看到他從家
    裡出來，丙○○我沒有去過他家。張德節、鄭氏兄弟我沒有
    看過。」（本院卷第四九至五三頁參照），甲○○既未親自
    見聞被告並無居住本案房屋之事實，也無法確認曾否親自前
    往本案房屋察看，僅係根據其妹王席鳳轉述向臺北市○○里
    ○○路六八九巷臨五七號各戶收水費之情形，推斷被告無居
    住本案房屋，證詞自屬可疑。且查，「（問：被告住的地點
    電費是否曾經由王席鳳收過？）答：這我不清楚，水費、電
    費都是己○○去收的。」、「（問：是否知道戊○○的戶籍
    設在何處？）答：我有看到，好像有一段期間在六八九巷五
    十七號那裡，我會看到，是因為我當鄰長在訪視的時候，會
    順便檢視他們的戶口名簿。」、「（問：是否知道他的戶籍
    設在那裡的原因？）答：我不清楚，只知道他住在那裡，就
    設籍那裡。」、「（問：你為何會知道被告住在幾號？）答
    ：因為我們常常在那裡出入。」、「（問：住在六八九巷五
    七號的住戶有幾個人？）答：好像有三戶共用，但是幾個人
    我不很清楚，有一戶原住民家裡有幾個人、齊青山【一個人
    住】、戊○○【一個人住】。」、「（問：市政府辦理該拆
    遷專案，事前有無作任何的調查？）答：市政府會派員來清
    查每一個住戶居住的狀況。那時候我們有成立自救委員會，
    市政府在那裡召集現住戶開公聽會，後來市政府要求每一個
    住戶提供他們的戶籍謄本、水電費的單據、戶口名簿，作為
    發放補助的依據。市政府實際派員逐戶拜訪．．．」等情，
    業據證人即當地鄰長丁○○（下逕稱其名）結證綦詳（本院
    卷第一○二至一○六頁參照）。核與證人即附近住戶己○○
    （下逕稱其名）證稱：「（問：北安路六八九巷臨五七號，
    你是否去過那裡收過水費？）答：那邊的水電費都是我在處
    理，．．．收了錢之後由我去繳費。」、「（問：你於八十
    九年一月至九十一年一月間，有無向被告戊○○收取水電費
    用？）答：有。」、「收好幾年。」、「（問：你是收被告
    住在北安路六八九巷臨五七號水電費？）答：是。」（本院
    卷第五四至五五頁參照）；及證人即附近住戶乙○（下逕稱
    其名）證稱：「（問：八十九年到九十一年住在何處？）答
    ：北安路五○一巷三七弄三號二樓。」、「（問：這段期間
    被告有無住在六八九巷臨五七號這裡？）答：那時候有。」
    、「（問：被告住到何時？）答：要拆的時候才搬走。」（
    本院卷第五九頁參照）情節相符。足證該等證人一致證稱被
    告確曾居住本案房屋，且居住時水電費係由己○○而非王席
    鳳收取等情也無差異。又丁○○、己○○、乙○與被告又無
    特別親誼，較之甲○○前揭傳聞及臆測之證詞，自較可採。
    第查「本處配合本府建設局辦理『自強隧道南洞口西側危險
    聚落』範圍內建築物均為違章建築物，其違章建築因地政機
    關不能為所有權登記，故於舉辦公共工程辦理拆遷時，行政
    機關得依據具體事實，依職權認定所有權人．．．。上述危
    險聚落搬遷補償費，是以本府建設局檢送過處之違建拆遷戶
    名冊後及本處會同本府建設局現場調查違建起造人或買受人
    以為之對象」、「查戊○○君僅發給人口搬遷補助費，係依
    據上開（臺北市危險山坡地聚落拆遷安置救濟補助基準）基
    準第三條第三項人口搬遷費：本基準公告日期前六個月，在
    違建現址設有戶籍，並有居住事實之現住戶，在戶籍遷出後
    ，發給人口搬遷費．．．辦理。按莊君檢具之九十二年四月
    十一日本市中山區戶政事務所北市中戶謄字第（丁）四○三
    六五二號戶籍謄本．．．上載明於民國八十九年七月十七日
    遷入該址，並無記載遷出紀錄，且有本府警察局家戶訪問簽
    章表為憑．．．尚符合本府訂定之上開救濟補助基準發給．
    ．．之規定。」等情，有臺北市建築管理處九十六年五月十
    八日北市都建違字第○九六六八○四二六○○號函在卷可稽
    （本院卷第七八、七九頁參照），亦敘明臺北市建管處辦理
    本件拆遷案、發放補助金前，業已現地調查明白，而認被告
    有居住事實且設有戶籍。總此丁○○、己○○、乙○證詞與
    公務單位之調查函覆，被告應非無實際居住本案房屋之事實
    。丙○○雖證稱：「（問：是否曾經居住於大直北安路六八
    九巷附近？）答：我八十四年就開始住七十三號，陳果祺死
    後，再跟馬淑芬買五十七號樓下。」、「（五十七號）那有
    三層（是獨立的建築，但共用五七號的門牌），我住在最下
    面的那一層，中間那層是齊青山，上面那層人來人往，不一
    定住誰。」、「（問：你開始住五十七號起，是否見過被告
    住在五十七號？）答：沒有，從來沒有。」云云（本院卷第
    一○七、一○八頁參照）。惟查，丙○○上開證言與丁○○
    、己○○、乙○所言及臺北市建管處查覆內容明顯相悖，復
    參以丙○○並不否認曾因故與被告發生嚴重爭執（丙○○自
    稱：我就上去要跟被告打架，被告拿一個鐵棒挑釁我，我回
    去拿菜刀過來，沒有打起來，人家勸我們，我就走了，本院
    卷第一○九頁參照），其證詞憑信力過低，難以此為被告不
    利之判斷。至於己○○及乙○雖亦證稱被告於八十九年一月
    到九十一年一月間不是一直住在本案房屋而有搬來般去的情
    形（本院卷第五六、五九頁參照），但本案搬遷費之領取非
    以「連續居住不中斷達二年」為要件，縱期間被告一度或數
    度遷出遷入，亦非不得在符合臺北市政府所訂前開補助基準
    之前提下領取本案搬遷費，被告予以申領，自無詐欺問題。
  (三)檢察官雖聲請傳喚王席鳳、王寶山到庭作證，然因本案待證
    事項主要爭點為：１、被告有無於本件拆遷案實施前居住本
    案房屋。２、被告設籍於本案房屋所在之過程是否合法，而
    檢察官聲請傳喚王席鳳待證事項為本案房屋電費繳納之情形
    ，其待證事項與前開已臻明確之收取水費情形同一，本院認
    無再予調查之必要。聲請傳喚王寶山以證明被告有居住在王
    寶山住處或由王寶山提供洗衣、洗澡事宜部分，因縱然被告
    有此行為，如前理由，亦無法動搖被告曾實際居住本案房屋
    ，並得領取本案搬遷費之事實。故依刑事訴訟法第一百六十
    三條之二第二項第二款、第三款之規定，駁回檢察官之聲請
    。
四、綜上所述，公訴人所舉之證據與所指出之證明方法尚未足使
    本院確信被告犯罪。此外，於本院應依職權調查證據之範圍
    內，又查無其他積極證據足證被告有何公訴人所指犯行，揆
    諸前開說明，不能證明被告犯罪，應為被告無罪之諭知。
據上論斷，應依刑事訴訟法第三百零一條第一項，判決如主文。
本案經檢察官林禎瑩到庭執行職務。
中　　華　　民　　國　　96　　年　　8　　月　  23 　  日
　　　　　　　　　刑事第十庭審判長法  官  吳秋宏
                                  法  官  林春鈴
                                  法　官　姚念慈
以上正本證明與原本無異。
如不服本判決，應於判決送達後十日內，檢具繕本向本院提出上
訴狀上訴於臺灣高等法院。
　　　　　　　　　　　　　　　  　書記官　劉芸珊
中　　華　　民　　國　　96　　年　　8　　月　  23 　  日
